臺灣臺南地方法院民事判決
110年度保險字第29號
原      告  趙書賢  

            康福全  
被      告  新光人壽保險股份有限公司

法定代理人  潘柏錚  
訴訟代理人  吳甲元律師
上列當事人間請求給付保險金事件，本院於民國110年12月16日
言詞辯論終結，判決如下：
    主      文
原告之訴及假執行之聲請均駁回。
訴訟費用新臺幣9,580元由原告負擔。
    事實及理由
一、原告起訴主張：
㈠、訴外人趙志煌於民國97年7月7日以自己為要保人、被保險人
    向被告新光人壽保險股份有限公司（下稱被告公司）投保「
    長福終身壽險」（保單號碼：第AFRD857140號），並附加「
    祥瑞定期壽險附約」（下稱系爭附約）（或合稱系爭保單）
    ，保險金額新臺幣（下同）1,990,000元。趙志煌因外傷診
    治不佳，於108年5月22日確診敗血症、急性腎損傷，經治療
    後仍無法恢復腎功能，因無法自行生活需長期看護，安置於
    天心護理之家，後因病情惡化，併發多項症狀，於108年10
    月27日死亡。趙志煌前開病況符合系爭附約第13條殘廢等級
    第7級（第6項胸腹部臟器機能障害6-1-4），原告趙書賢經
    趙志煌全體法定繼承人推舉為受益人，是原告趙書賢依系爭
    附約第13條、第27條請求被告公司應給付原告趙書賢第7級
    殘廢關懷保險金796,000元（計算式：1,990,000×40％，下稱
    系爭保險金）。
㈡、被告公司拒不理賠，嚴重損及招攬系爭保單之業務員即原告
    康福全之信譽，原告康福全依民法第195條請求信譽受損之
    損失80,000元。
㈢、對被告公司抗辯之陳述：
　⒈殘廢關懷保險金應為被保險人趙志煌本人可申請，但該規定
    限於趙志煌生存期間有提出申請為限，因其已身故，應屬於
    遺產，由全體繼承人繼承，且全體繼承人已推舉受益人即原
    告趙書賢申請。
　⒉依據趙志煌護理紀錄，其108年5月22日洗腎，洗腎效果不佳
    ，並有腎損傷，於108年5月27日醫師評估後認為洗腎已無效
    果，故趙志煌受有急性腎損傷應於108年5月28日診斷確定，
    依系爭附約之「殘廢程度與保險金給付表」註15-1記載，原
    本應經6個月治療後判定，但「立即可判定者不在此限」，
    本件不待6個月治療期，已符合診斷確定殘廢等級第7級。
　⒊被告公司有醫師可以判斷趙志煌病況，保險契約為誠信契約
    ，不會因為未提供診斷證明書或申請人漏未勾選申請系爭保
    險金而有異。被告公司109年5月15日也有收到趙志煌繼承人
    申請給付洗腎導管手術之費用，被告公司有如數給付，自會
    知悉趙志煌之病況與殘廢情形。　　
　⒋被告公司意圖便宜行事，拖延2年而欺瞞了事，原告康福全發
    現被告公司未付系爭保險金，時效應從得知被欺瞞之日起算
    2年，本件請求權未罹於時效。
　⒌被告公司違反內部信條第4條「信譽第一，自重自遵」，及民
    法第148條誠信原則，致原告康福全受保戶不信任，甚而趙
    志仁（趙志煌之胞弟）揚言解除原告康福全對趙志仁所招攬
    之保險契約，損及原告康福全之信譽。
㈣、並聲明：
  ⒈被告應給付原告趙書賢796,000元，及自民國108年11月22日
    起至清償日止，按週年利率10％計算之利息。
  ⒉被告應給付原告康福全80,000元，及自民國108年11月22日起
    至清償日止，按週年利率10％計算之利息。
  ⒊願供擔保，請准宣告假執行。
二、被告則以：
㈠、系爭附約第27條約定殘廢關懷保險金之受益人為被保險人本
    人即趙志煌，不得變更，趙志煌因108年10月27日身故而無
    法即時向被告公司請求系爭保險金，假設得由其法定繼承人
    繼受其請求權，然原告趙書賢僅為一般身故保險金之受益人
    ，且僅為趙志煌之「姪子」，並非趙志煌之法定繼承人，是
    原告趙書賢並非殘廢關懷保險金之合法受益人，不得請求系
    爭保險金。
㈡、原告趙書賢於108年11月11日僅申請一般身故保險金，原告康
    福全於109年5月12日寄送相關診斷證明文件，也沒有請求殘
    廢關懷保險金之理賠申請書，原告趙書賢或趙志煌之法定繼
    承人「從未申請」殘廢關懷保險金之理賠。原告趙書賢也從
    未依系爭附約第14條約定檢附申請證明文件，本件應待原告
    趙書賢或其他具有請求權之人提出符合系爭附約約定之文件
    時，被告公司始能審核。
㈢、依原告檢附之診斷證明書、病歷資料及死亡證明書（包含原
    告康福全協助寄件之資料），其診斷病名、醫師矚言、病歷
    摘要，無法顯示趙志煌符合殘廢等級認定之醫囑。且系爭附
    約之「殘廢程度與保險金給付表」註15-1記載「機能永久喪
    失及顯著障害之判定，以被保險人於意外傷害事故發生之日
    起，並經6個月治療後的結果為基準判定。但立即可判定者
    不在此限」，趙志煌最近一次急診住院於108年10月16日，
    到出院死亡的10月25日，不過短短9天（應有誤繕，死亡在1
    0月27日，間隔11天），未達6個月之判定時間，就算採取最
    寬鬆之判斷標準，從趙志煌108年5月22日住院起算，亦僅5
    個月期滿，未達6個月。本件不論從醫囑、診斷過程期間，
    看不出來趙志煌有何符合殘廢等級之約定字眼，趙志煌自始
    未符合系爭附約第13條及「殘廢程度與保險金給付表」之殘
    廢程度。
㈣、假設原告以趙志煌於108年5月21日安置在護理之家，主張其
    已確診殘廢等級第7級；或於訴訟中主張趙志煌於108年5月2
    8日已診斷確定為殘廢等級第7級，不論如何，趙志煌或其法
    定繼承人或原告趙書賢均未於2年內向被告申請理賠系爭保
    險金，至其本件起訴請求亦罹於2年時效，被告公司主張時
    效抗辯，免為給付。
㈤、原告康福全雖為系爭保單之招攬人員，但本件起訴事實何來
    致其信譽受有損害。且原告康福全於105年後離職即與被告
    公司無關聯，縱然被告公司拒絕本件保險理賠，也與已離職
    之員工無關。
㈥、並聲明：
  ⒈原告之訴及假執行之聲請均駁回。
  ⒉如受不利判決，願供擔保請准宣告免為假執行。
三、兩造不爭執事項：
㈠、趙志煌於97年7月7日以其為要保人、被保險人向被告公司投
    保系爭保單內含系爭附約（見補字卷第21至47頁、本院卷第
    37至43頁）。
㈡、依系爭附約第27條約定，殘廢關懷保險金之受益人為趙志煌
    ，被告不受理其指定或變更（見補字卷第29頁）。另一般身
    故保險金受益人原為法定繼承人（見本院卷第37頁），趙志
    煌於100年間指定受益人為原告趙書賢（見本院卷第45頁）
    。
㈢、原告趙書賢是趙志煌姪子，並非趙志煌之法定繼承人。
㈣、趙志煌因雙腳多處挫傷致傷口感染，於108年4月29日至108年
    5月18日於柳營奇美醫院住院治療（見補字卷第49頁）。
㈤、趙志煌因急性腎損傷、雙腳多處挫傷傷口感染、泌尿道感染
    ，於108年5月22日至柳營奇美醫院急診並住加護病房治療，
    於108年5月30日轉普通病房，於108年6月4日出院（見補字
    卷第51頁）。醫生曾於108年5月22日因敗血症、急性腎衰竭
    開立病危通知單（見補字卷第53頁）。
㈥、趙志煌因低滲壓及低血鈉、泌尿道感染、敗血症、胃潰瘍，
    於108年8月8日至108年8月20日於柳營奇美醫院住院（見補
    字卷第55頁）。
㈦、趙志煌因急性呼吸衰竭、肺水腫、糖尿病合併腎病變於108 
    年10月16日至108年10月27日於柳營奇美醫院住院，於108 
    年10月27日身故（見補字卷第57頁）。死亡證明書之死亡方
    式勾選為自然死，直接引起死亡之疾病或傷害記載「甲、急
    性呼吸衰竭。乙、肺水腫。丙、糖尿病合併腎病變」（見補
    字卷第59頁）。
㈧、趙志煌於108年5月21日起安置於天心護理之家（見補字卷第6
    1頁）。
㈨、被告於108年11月22日給付系爭附約之一般身故保險金199萬
    元予原告趙書賢（見補字卷第63頁）。
㈩、原告趙書賢未曾在保險理賠申請書上勾選申請殘廢關懷保險
    金。
、系爭保單之招攬人為原告康福全，其於100年退休，105年間
    原告康福全與被告終止業務員承攬契約。
、「假設」原告趙書賢可請求殘廢關懷保險金，且「假設」趙
    志煌符合系爭保單附表所列殘廢等級6-1-4第7級之情形，依
    系爭附約第13條約定，殘廢關懷保險金之金額為796,000 元
    。
四、得心證之理由：
㈠、原告趙書賢依系爭附約第13條、第27條請求被告公司給付殘
    廢關懷保險金796,000元部分：
  ⒈系爭附約第29條約定「由本附約所生的權利，自得為請求之
    日起，經過2年不行使而消滅」。又依兩造不爭執事項㈩所示
    ，原告趙書賢未曾在保險理賠申請書上勾選申請殘廢關懷保
    險金，則原告趙書賢顯然係以「起訴」之方式（本院繫屬日
    期為110年10月26日）首次向被告公司「請求」給付系爭保
    險金。依原告書狀及開庭陳述，就趙志煌診斷確定殘廢等級
    第7級（第6項胸腹部臟器機能障害6-1-4，胸腹部臟器機能
    遺存顯著障害，終身祇能從事輕便工作者），分別曾以①【1
    08年5月22日】確診敗血症、急性腎損傷，經治療後仍無法
    恢復腎功能，並以柳營奇美醫院108年6月12日診斷證明書、
    108年5月22日病危通知單為據（見補字卷第51至53頁）；②
    【108年5月28日】診斷確定受有急性腎損傷，並以趙志煌護
    理紀錄為據（見本院卷第70至87頁）。惟原告趙書賢以起訴
    方式向被告公司請求而繫屬本院之日期在110年10月26日，
    已逾系爭附約第29條所定之2年請求權時效。準此，被告公
    司以時效抗辯為由拒絕給付，即屬有據。原告主張被告公司
    意圖便宜行事，拖延2年而欺瞞了事云云，然原告趙書賢從
    未遞出保險理賠文書申請被告公司給付殘廢關懷保險金，且
    依系爭附約第14條所載申請殘廢關懷保險金應檢具相關之證
    明文件，然被告公司辯稱原告僅於108年11月11日申請一般
    身故保險金（見本院卷第47頁），嗣於109年5月12日收受康
    福全寄送之手術紀錄單（見本院卷第49至52頁），亦未見原
    告爭執，且原告康福全亦稱護理紀錄是最近才寄給被告公司
    等語（見本院卷第112頁）。準此，原告趙書賢於其主張趙
    志煌診斷確定日起2年內未曾申請系爭保險金之理賠，亦未
    曾提出與系爭附約第14條相符之證明文件，被告公司又應如
    何審核，或依憑何項證明文件交由保險公司之醫師判斷。西
    方有句法諺「法律幫助勤勉人，不幫睡眠人」，時效規定目
    的就在於敦促身為權利人的我們及時行使自己權利，關心自
    己的權利，避免長期躺在權利的溫床上任性而為，以期保護
    我們的合法權益，作為當事人都應當是自己利益的最佳判斷
    者和照料者，如自己不去及時、有效地來行使權利保護自身
    權益，那麼法律更不可能主動介入。是原告主張時效應由業
    務員康福全發現保險公司未給付系爭保險金而意圖拖延時起
    算2年，並不足採。
  ⒉退步言，原告趙書賢主張趙志煌生前已符合系爭附約第13條
    得請求殘廢關懷保險金之要件，即診斷確定符合「殘廢程度
    與保險金給付表」第7等級（第6項胸腹部臟器機能障害6-1-
    4，胸腹部臟器機能遺存顯著障害，終身祇能從事輕便工作
    者）之情形，亦為被告公司所否認，自應由原告就此有利於
    己之事實，負舉證責任。原告趙書賢提出柳營奇美醫院診斷
    證明書4份、108年5月22日病危通知書、趙志煌死亡證明書
    、天心護理之家安置證明、趙志煌住院護理紀錄為證（見補
    字卷第49至61頁、本院卷第70至87頁），惟上開文件未有任
    何符合殘廢等級認定之醫囑字眼，且趙志煌於柳營奇美醫院
    治療時已57歲（其51年6月28日出生），隨著年老器官本會
    慢慢退化，也可能因年紀關係而只能從事輕便工作，所以，
    趙志煌雖有腎功能不全、腎損傷之情形，但是否已經醫院醫
    師診斷確定符合上開殘廢等級第7級胸腹部臟器機能障害之
    情形，尚非無疑，是原告趙書賢此部分舉證仍有不足，無法
    致本院達到證據優勢之心證程度。
  ⒊退萬步言，系爭附約第27條約定：「……殘廢關懷保險金的受
    益人，為被保險人本人，本公司不受理其指定或變更」，縱
    趙志煌診斷確定符合殘廢等級第7級，系爭保險金之受益人
    為趙志煌本人，且不得變更，就算趙志煌因身故而無法即時
    請領系爭保險金，亦應由趙志煌之法定繼承人繼受其請求權
    。原告趙書賢僅為一般身故保險金之受益人，且僅為被保險
    人趙志煌之姪子，並非趙志煌之法定繼承人，如兩造不爭執
    事項㈡㈢所載，故原告趙書賢自不得請求系爭保險金。原告趙
    書賢雖主張經趙志煌全體法定繼承人推舉為受益人，惟迄今
    未提出任何經趙志煌全體法定繼承人推舉之書面文件，況原
    告趙書賢本非法定繼承人之一，又如何擔任全體法定繼承人
    推舉之受益人。是以，縱論本件無時效問題、趙志煌也符合
    殘廢等級第7級，得以請求系爭保險金之請求權人亦非原告
    趙書賢。
㈡、原告康福全主張被告公司違反誠信原則，致伊受有招攬信譽
    之損失，請求被告公司應給付精神慰撫金80,000元部分：
　⒈因故意或過失，不法侵害他人之權利者，負損害賠償責任。
    故意以背於善良風俗之方法，加損害於他人者亦同。民法第
    184條第1項定有明文。又侵權行為損害賠償之債須以有損害
    之發生、有責原因之事實及二者間具有相當因果關係為成立
    要件。又所謂相當因果關係，係指依經驗法則，綜合行為當
    時所存在之一切事實，為客觀之事後審查，認為在一般情形
    上，有此環境，有此行為之同一條件，均發生同一之結果者
    ，則該條件即為發生結果之相當條件，行為與結果即有相當
    之因果關係。又侵權行為之成立，須行為人因故意過失不法
    侵害他人權利，亦即行為人須具備歸責性、違法性，並不法
    行為與損害間有因果關係，始能成立，且主張侵權行為損害
    賠償請求權之人，對於侵權行為之成立要件應負舉證責任(
    最高法院107年度台上字第1958號判決意旨)。
  ⒉原告康福全主張因被告公司拒不理賠系爭保險金，致伊受有
    招攬信譽之損失云云，惟原告趙書賢以起訴之方式向被告公
    司請求理賠系爭保險金，在此之前均未發生被告公司「拒絕
    賠償」之函文或通知，原告康福全如何於起訴之初即認定被
    告公司已有故意或過失之侵權行為。遑論原告趙書賢未能舉
    證趙志煌已符合系爭附約殘廢等級第7級之程度，及趙書賢
    亦非系爭附約可得請領系爭保險金之合法受益人，且請求權
    亦已罹於2年時效，被告公司均得以上開理由拒絕給付系爭
    保險金，實難認被告公司有何違反誠信原則及符合侵權行為
    之要件。再者，原告康福全尚要證明被告公司拒絕給付原告
    趙書賢系爭保險金，造成伊之信譽受有損害，就此部分原告
    康福全亦未舉證，綜此，難認被告公司有何因故意或過失而
    不法侵害原告康福全權利之侵權行為，是原告康福全請求信
    譽損失，亦無理由。
五、綜上所述，原告趙書賢依系爭附約及原告康福全依侵權行為
    之法律關係，請求被告公司給付趙書賢796,000元、給付原
    告康福全80,000元，及均自108年11月22日起至清償日止，
    按週年利率10％計算之利息，均無理由，應予駁回。又原告
    之訴既經駁回，其假執行之聲請應併予駁回。
六、本件事證已臻明確，兩造其餘攻擊防禦方法及舉證，核與本
    判決之結果不生影響，爰不另為贅論，附此敘明。
七、訴訟費用，由敗訴之當事人負擔；法院為終局判決時，應依
    職權為訴訟費用之裁判。民事訴訟法第78條及第87條第1項
    分別定有明文。本件原告之訴為無理由，第一審訴訟費用即
    裁判費為9,580元，應由原告負擔，爰判決如主文第2項所示
    。
八、據上論結，本件原告之訴為無理由，判決如主文。
中　　華　　民　　國　　110 　年　　12　　月　　30　　日
                  民事第三庭   法　官　羅郁棣
以上正本證明與原本無異。
如不服本判決，應於送達後20日內向本院（台南市○○路0段000
號）提出上訴狀（須按他造當事人人數附繕本）。
中　　華　　民　　國　　111 　年　　1 　　月　　3 　　日
　　　　　　　                 書記官  周玉茹